最高法院刑事判決　　　　　　九十六年度台上字第一五六三號
上　訴　人　甲○○
選任辯護人　謝清福律師
　　　　　　施國家律師
上列上訴人因乙○○等自訴誣告案件，不服台灣高等法院台南分
院中華民國九十二年八月十二日第二審更審判決（九十二年度上
更(一)字第一四０號，自訴案號：台灣台南地方法院八十八年度自
字第一六六號），提起上訴，本院判決如下：
    主  文
原判決撤銷，發回台灣高等法院台南分院。
    理  由
本件原判決認定乙○○向坐落台南縣關廟鄉○○段八八五、九三
一、九三二、九三三等地號土地及其上建物之地主購買房地，均
已談妥價格，事為盧永和得知，乃將該房地介紹予上訴人甲○○
，上訴人有意購買，乃委由盧永和為仲介人，向乙○○購買，並
與乙○○約定買賣價格，直接由上訴人付款，並直接過戶予上訴
人或其指定之人。上訴人明知並非委由乙○○仲介向上開原地主
購買系爭房地，嗣因原屬黃明春所有八八五地號應有部分一百二
十分之三之土地，經乙○○購入並登記於其兒子丙○○名下，與
上訴人於買賣細節有所爭執，上訴人竟意圖使乙○○、丙○○二
人受刑事處分，於民國八十六年十一月二十五日具狀向台灣台南
地方法院檢察署提出告訴，誣指乙○○、丙○○母子二人受伊委
任，仲介購入上開土地，竟將其中原地主黃明春所有八八五地號
土地擅自登記過戶於丙○○名義，而未登記與伊或伊指定之人，
涉有背信、侵占罪嫌，冀圖以刑事處分逼迫乙○○等二人就範，
讓出土地。嗣因偵查中檢察官所調查證據似不利該方，復於八十
七年二月二日具狀向台灣台南地方法院提起自訴，經該院以八十
七年度自字第六四號刑事判決，認定乙○○等二人並未為上訴人
仲介土地，犯罪不能證明，而判決乙○○二人無罪確定等情。因
而撤銷第一審科刑判決，改判論處上訴人意圖他人受刑事處分，
向該管公務員誣告罪刑，固非無見。
惟查(一)、誣告罪之成立，以告訴人所訴被訴人之事實必須完全出
於虛構為要件，若有出於誤會或懷疑有此事實而為申告，以致不
能證明其所訴之事實為真實，縱被訴人不負刑責，而告訴人本缺
乏誣告之故意，亦難成立誣告罪名。又告訴人所訴事實，不能證
明其係實在，對於被訴人為不起訴處分確定者，是否構成誣告罪
，尚應就其有無虛構誣告之故意以為斷，並非當然可以誣告罪相
繩。卷查上訴人否認犯罪，並辯以伊委託乙○○全數以每坪新台
幣（下同）六萬元價格收購上述八八五、九三一、九三二、九三
三地號全部土地，購買之土地地主如要價低於六萬元，其差額充
作仲介費用，如高於六萬元，伊不另補貼費用，但乙○○亦必須
設法取得土地。乙○○受委任仲介收購土地，卻私自將其中八八
五地號，應有部分一百二十分之三，原屬黃明春所有部分，私自
移轉登記於丙○○名下，未將該部分辦理移轉登記予伊所指定之
人江邑青，乙○○等二人當然構成背信罪，伊並無誣告乙○○、
丙○○情事云云。原判決認上訴人虛構事實，誣指乙○○、丙○
○母子犯罪，應負誣告罪刑，係以自訴人乙○○、丙○○母子二
人之指訴，並經提出第一審法院八十七年度自字第六四號刑事判
決為證，復經第一審法院依職權調閱該院八十七年度自字第六四
號及八十六年度偵字第一四五三四號兩案核閱結果，為主要論據
。然本件卷內僅有第一審法院上揭判決影本一紙，該判決雖以「
一、自訴意旨如自訴狀所載（詳如附件）」，但乙○○二人所提
出判決影本並無任何附件（見第一審卷第四至五頁），以至於上
訴人自訴事實如何？虛構何部分事實？不得而知。本件事實仍欠
明，本院無從為法律上判斷。再刑事訴訟法第一百六十五條第一
項規定：「卷宗內之筆錄及其他文書可為證據者，審判長應向當
事人、代理人、辯護人或輔佐人宣讀或告以要旨」，該規定本旨
，乃基於直接審理原則，於審判庭提示判決基礎之證據資料，令
其辨認，用以擔保證據資料之真實性，兼具保護被告之防禦權。
本件原審採為判決基礎之重要證據即證人盧永和於第一審、原審
之證言，及上揭第一審法院另案卷內之不動產買賣契約書、土地
買賣所有權移轉契約書、土地增值稅繳款書等（見原判決第五、
六頁），於審判期日，未依刑事訴訟法第一百六十五條第一項之
規定，踐行調查程序向上訴人宣讀或告以要旨（見原審更(一)卷第
九十四至一０一頁，僅提示證人盧永和於偵查中之證言），而逕
採為認定上訴人犯罪之論據，不但與直接審理法則有違，且有應
於審判期日調查之證據而未予調查之違誤。(二)、原判決雖認本件
系爭房地之買賣，上訴人與乙○○間，為買賣之法律性質，乙○
○並非仲介人，此為上訴人所明知，竟因未順利取得部分土地，
捏造事實，向檢察官告訴，及向法院自訴，應負誣告罪責（見原
判決第八、十頁）。然上訴人應否負誣告罪，揆諸前揭說明，其
徵結所在為上訴人有無虛構事實以及是否有誣告之故意。至於上
訴人與乙○○間在民事上法律關係如何？係單純買賣，抑為買賣
與仲介之混合契約？甚或其他？此為民事法院審理之重點，一般
民眾所知者為事實經過，對於複雜之民事法律關係不易瞭解，此
亦非誣告罪成立與否之要件。卷查證人盧永和於第一審證稱「土
地收購期間均借用丙○○在台南縣關廟鄉農會甲存一五四一號帳
戶支票，由伊簽發支付地主，再由上訴人匯款，並由伊提領轉匯
丙○○帳戶內」「上訴人全權委任我，我有與地主簽契約」「（
甲○○）買清的，一坪六萬元，增值稅、代書費、仲介費由乙○
○負擔」（見第一審卷第一三九、一四九、一五０頁）；於原審
證以「（問是否因乙○○不滿佣金才將黃明春之土地登記在丙○
○名下？）是因道路部分雖在買賣範圍內，但應由乙○○負擔，
乙○○不滿要負擔的道路有二十四坪，金額高達一百四十四萬，
才將土地登記在丙○○名下」「（問買方與賣方如何商談土地價
格？）乙○○與地主談好土地價格每坪四萬二千元，我向上訴人
拿六萬元，四萬二千元要給地主的，差額一萬八千元給乙○○仲
介費用」「由乙○○及甲○○二人在該處（指秋達土雞店）決定
買賣土地價格為六萬元，土地是買清的，甲○○說一坪一萬八千
元讓他（指乙○○）賺，由乙○○去"扣"（用台語發音）。整合
出售之意。（問此地是甲○○向乙○○買的或向地主買的？）向
地主買土地的。……（問證人"扣"（用台語發音）所有地主之"
扣" 真意為何？）是指『整合出售』之意思」（見原審上訴卷第
七十三頁、第二一五頁背面、第二一六頁背面、第二一七頁）。
而自訴人部分，「（問乙○○：丙○○在關廟農會戶頭內的錢是
否盧永和存入的？）是的」「（問丙○○：你戶頭內的錢是盧永
和匯入的？）是他匯入的，我都有簽收」「（問丙○○：你們向
原地主買土地如何付款？）由我本人的票支付原地主的，錢的來
源是被告給盧永和，叫盧永和付給我們去付票款」「（問兩造：
丙○○名義的票是盧永和開出的？）均稱確實如此」（見原審卷
第二０五、二０六頁）。上訴人與自訴人就付款予地主之方式，
由盧永和簽發丙○○之支票予地主，金錢來源則由上訴人付款予
盧永和再轉至丙○○帳戶之情節，所供一致；證人盧永和並證稱
每坪差額一萬八千元為仲介費用。上訴人並於第一審法院另案提
出第八八五號土地地主黃明春於八十六年十一月十二日出具之證
明書一紙，以證明該土地之定金係由上訴人之媳婦江邑清交付予
黃春明之妺（見第一審法院另案判決影本）；及於本件第一審提
出與地主買賣土地之契約書影本多紙在卷（見第一審外放證物編
號六）。上訴人是否誤認其係直接向地主購買土地，而乙○○亦
為仲介人？有無誣告之故意？原審對於上揭有利於上訴人之重要
證據，未詳加審酌，亦未載明不採之理由，尚有理由不備之違法
。(三)、依證人盧永和上揭所證，似指因乙○○負責與系爭房地之
所有權人洽談，負責整合系爭房地之所有權人，上訴人始答應讓
乙○○賺取每坪一萬八千元之差價，惟增值稅、代書費、仲介費
由乙○○負擔。事實果如此，則因乙○○以每坪四萬二千元向地
主談好後，再向上訴人拿取每坪六萬元之代價，差額不少，其等
約定由仲介人乙○○負擔增值稅、代書費、仲介費，尚與土地交
易慣例亦無違背。原判決謂「依一般買賣情形，自訴人如係被告
購買土地之仲介人，自訴人當不必另行給付盧永和（被告的仲介
人）仲介費，並負擔土地增值稅、代書費等費用（見原判決第五
頁），其論斷尚有未合。上訴人並具狀謂盧永和為支付乙○○仲
介費曾簽發台灣中小企業銀行仁德分行，面額二萬八千五百元支
票一紙，由乙○○在支票存根親自簽名及註明仲介費等情，並提
出支票及存根影本在卷（見第一審卷第一九五、一九六頁），上
訴人是否因此誤認乙○○為仲介人？亦有究明之必要。上訴意旨
執以指摘，尚非全無理由，應認原判決仍有撤銷發回更審之原因
。
據上論結，應依刑事訴訟法第三百九十七條、第四百零一條，判
決如主文。
中　　華　　民　　國　九十六　年　　三　　月　二十三　日
                      最高法院刑事第九庭
                          審判長法官  洪　清　江
                                法官  石　木　欽
                                法官  李　伯　道
                                法官  林　勤　純
                                法官  陳　晴　教
      本件正本證明與原本無異
                                      書  記  官
中　　華　　民　　國　九十六　年　　四　　月　　三　　日
                                                z
